臺灣臺中地方法院民事判決　94年度訴字第1012號
原　　　告　甲○○
被　　　告　華南商業銀行股份有限公司北台南分行
法定代理人　吳正義
訴訟代理人　乙○○
　　　　　　戊○○
　　　　　　丙○○
上列當事人間第三人異議之訴事件，本院於民國94年10月21日言
詞辯論終結，判決如下：
    主      文
原告之訴駁回。
訴訟費用由原告負擔。
    事實及理由
壹、原告主張：(1)緣原告與訴外人李燕美為兄妹關係，原告自年
    少未有配偶已久，於近晚年時為傳宗接代，乃迎娶越南籍女
    子楊氏金鳳來台，並育有三名年幼子女，無奈楊氏嫌棄原告
    又老又病，於民國92年12月間無預警離家出走，原告向警方
    聲報楊氏失蹤後，即父代母職獨立扶養三名幼子。因原告年
    事已高，健康狀況不佳，思及餘年無多，而三名幼子嗷嗷待
    哺，乃徵得李燕美同意，以李燕美名義至金融機構開戶，便
    於將來李燕美提領該帳戶內之存款，以辦理原告後事或扶養
    原告幼子。李燕美遂將其國民身分證寄給原告，且授權原告
    為其刻印，由原告持李燕美國民身分證及印章，至前台中市
    第四信用合作社 (該信用合作社嗣經中興商業銀行概括承受
    營業，之後中興商業銀行再經聯邦商業銀行概括承受營業)
    開立李燕美名義之000000000000帳號活期儲蓄存款帳戶 (下
    稱系爭帳戶)。系爭帳戶李燕美未曾管理使用過，該帳戶之
    存摺、印章一直由原告保管，且所有資金挹注、往來皆由原
    告自行運用，故系爭帳戶內之存款均為原告所有。(2)不料李
    燕美因多年前曾為人作保，而積欠被告債務，被告未經查證
    ，誤以為系爭帳戶內之存款為李燕美所有，而聲請臺灣臺南
    地方法院以93年度執字第37955號強制執行事件對系爭帳戶
    內之存款為強制執行，經臺灣臺南地方法院囑託鈞院執行，
    鈞院乃以93年度執助字第1499號強制執行事件核發執行命令
    ，而扣押李燕美系爭帳戶內之存款。因系爭帳戶內之存款為
    原告所有，依強制執行法第15條之規定，原告有排除系爭強
    制執行之權利。並聲明：鈞院93年度執助字第1499號強制執
    行事件，對系爭帳戶存款所為之強制執行程序應予撤銷。
貳、被告抗辯：原告不以本人名義開立存款帳戶與金融機構往來
    ，而向李燕美借用系爭帳戶存款，所為有違社會常態。系爭
    帳戶內之存款，如同不動產登記制度一般，依其外觀形式而
    言，應視為李燕美所有。被告為善意第三人，原告與李燕美
    內部有何關係，被告不得而知，若依原告主張，認為系爭帳
    戶之存款為原告所有，社會金融秩序將大亂。本件原告就系
    爭帳戶之存款並無得排除強制執行之權利。並聲明：原告之
    訴駁回。
參、本院之判斷：
一、查被告以李燕美為執行債務人，聲請臺灣臺南地方法院以93
    年度執字第37955號強制執行事件對系爭帳戶內之存款為強
    制執行，經臺灣臺南地方法院囑託本院執行，本院以93年度
    執助字第1499號強制執行事件受理後，於93年11月15日核發
    執行命令，禁止李燕美在新台幣 (下同)599,477 元及自73
    年3月4日起至清償日止按年息13.25%計算之利息，暨自73年
    3月4日起至清償日止，按上開利率20%計算之違約金範圍內
    ，收取對中興商業銀行民權分行之存款債權，而予以扣押在
    案。中興商業銀行民權分行則於93年11月18日以興權存字第
    403號函覆已扣押李燕美在該行之存款1,181,705元等事實，
    業經本院調閱臺灣臺南地方法院93年度執字第37955號強制
    執行事件卷、本院93年度執助字第1499號強制執行事件卷核
    實，且為兩造所不爭執，堪信屬實。
二、所謂「借名開戶契約」，係指當事人約定，一方以他方名義
    存款於金融機關，名義人僅單純出借名義，對存款無管理、
    處分之權，存單、印章、存摺均由借用人持有，借用人並得
    自由存、提款 (最高法院88年度台上字第1725號判決參照)
    。證人即中興商業銀行民權分行櫃檯經辦人員丁○○證稱：
    其自93年5、6月間接辦櫃檯經辦工作後，即有接觸到原告持
    系爭李燕美帳戶之存摺、印章前來存、提款，原告每次都會
    攜同三名小孩，原告大多是來辦理存款等語。復參之卷附系
    爭帳戶開戶文件存戶簽章欄「李燕美」之簽名，其筆順、字
    形、落筆之角度及轉折處，與原告於本院當庭書寫「李燕美
    」簽名之筆跡相符，應屬同一人所為。據上事證，堪認原告
    主張其係借用李燕美之名義開立系爭帳戶，並由原告本人加
    以管理使用等情屬實。是原告與李燕美就系爭帳戶，應存有
    借名契約之法律關係。
三、按第三人就執行標的物有足以排除強制執行之權利者，得於
    強制執行程序終結前，向執行法院對債權人提起異議之訴，
    ，強制執行法第15條定有明文。所謂就執行標的物有足以排
    除強制執行之權利者，係對於執行標的物有所有權、典權、
    留置權、質權存在情形之一者而言 (最高法院44年度台上字
    第721號判例參照)。至於債權之請求權，除與物權請求權競
    合之債權請求權 (取回請求權)，得據以提起第三人異議之
    訴外，如為僅得請求交付之債權請求權，則不得提起該訴。
    次按寄託物為代替物時，如約定寄託物之所有權移轉於受寄
    人，並由受寄人以種類、品質、數量相同之物返還者，為消
    費寄託，民法第602條第1項前段定有明文。而銀行與活期存
    款戶間之存、提款等事項之法律關係，為典型之消費寄託關
    係 (最高法院57年度台上字第2965號判例參照)，依民法第
    603條之規定，其金錢於交付該金融機構時，所有權即已移
    轉為該金融機構所有，存款戶僅得請求返還同數額之金錢而
    已。故本件在原告將金錢存入以李燕美名義開設之系爭帳戶
    內時，該金錢之所有權即已由中興商業銀行民權分行取得，
    原告或李燕美對該金錢已無所有權存在。又系爭帳戶既以李
    燕美名義開立，對中興商業銀行民權分行或其他第三人 (如
    本件被告)而言，消費寄託法律關係之寄託人為李燕美，而
    非原告，此由本院執行處於93年11月15日發函扣押系爭帳戶
    內之存款時，中興商業銀行民權分行隨即於同年月18日函覆
    扣押在案，並未表示異議，亦可徵之。則被告基於其對李燕
    美之執行名義，執行李燕美對中興商業銀行民權分行之存款
    債權，依法並無不合。至於前述系爭帳戶之借名契約法律關
    係，僅為原告與李燕美間之私人內部關係，尚不得對抗存款
    銀行或第三人。中興商業銀行民權分行與原告間既未成立消
    費寄託之法律關係，就系爭帳戶內之存款，即僅須對李燕美
    個人負消費寄託之返還責任，對原告則無消費寄託返還責任
    。原告對於系爭帳戶之存款，僅得依借名契約之債權關係，
    對李燕美主張以其名義行使消費寄託返還請求權，而無所有
    權、典權、留置權、質權等權利甚明。依前揭判例要旨，原
    告自不得提起第三人異議之訴而排除強制執行。從而，原告
    本於強制執行法第15條之規定，提起第三人異議之訴，請求
    撤銷本院93年度執助字第1499號強制執行事件，對系爭帳戶
    之存款所為強制執行程序，自屬無據，應予駁回。
肆、本件事證已臻明確，兩造其餘攻擊防禦方法，核與判決結果
    不生影響，爰不一一論述，附此敘明。
伍、據上論結，原告之訴為無理由，依民事訴訟法第78條，判決
    如主文。
中　　華　　民　　國　　94　　年　　11　 月　　4  　　日
                  民事第二庭    審判長法  官  許冰芬
                                      法  官  陳秋月
                                      法  官  蔡建興
上為正本係照原本作成。
如對本判決上訴，須於判決送達後20日內向本院提出上訴狀。
中　　華　　民　　國　　94　　年　　11　 月　　4  　　日
                                      書記官
